臺灣屏東地方法院民事判決　　　　　　　　96年度訴字第28號
原　　　告　張坪
訴訟代理人　甲○○
被　　　告　張滾
訴訟代理人　庚○○○
　　　　　　柳聰賢律師
被　　　告　張馮
　　　　　　乙○○
　　　　　　己○○
上　3　 人
訴訟代理人　辛○○
被　　　告　戊○○
　　　　　　丙○○
兼 上 2 人
訴訟代理人　丁○○
上列當事人請求分割共有物事件，本院於民國96年8 月1 日言詞
辯論終結，判決如下：
    主  文
兩造共有坐落屏東縣佳冬鄉○○段一一八０地號，面積五六００
點二一平方公尺之土地，分割如下：如附圖一編號1180-A18，面
積八六九點六八平方公尺之土地，分歸被告乙○○取得；編號11
80-A19，面積五七三點四七平方公尺之土地、編號1180-A24，面
積二０二點八七平方公尺之土地，均分歸被告己○○取得；編號
1180-A20，面積八六九點六八平方公尺之土地，分歸原告取得；
編號1180-A21，面積八六九點六八平方公尺之土地，分歸被告戊○○、丙○○、丁○○各按應有部分三分之一保持共有；編號11
80-A22，面積八六九點六八平方公尺之土地，分歸被告張滾取
得；編號1180-A23，面積九六三點０五平方公尺之土地，分歸被
告張馮取得；編號1180，面積三八二點一平方公尺之土地，由
兩造按附表所示應有部分比例保持共有。
訴訟費用由兩造各按附表所示比例負擔。
    事實及理由
一、原告主張：兩造共有屏東縣佳冬鄉○○段1180地號土地（下
    稱系爭土地），應有部分詳如附表所載。系爭土地依使用目
    的並無不能分割情事，兩造亦無不能分割之約定，法律亦無
    不能分割之規定，雖多經協議，惟始終未能達成分割協議，
    故提起訴訟請求判決分割等語，並聲明：如主文第1 項所示
    。
二、被告張滾則以：伊位於系爭土地上之豬舍前經全體共有人
    同意使用訂有分管契約，伊非無權占有，若拆除豬舍除了麻
    煩不利益外，亦會遭主管機關吊銷畜牧執照，伊願意補償其
    他共有人因豬舍佔用而損失之部分，希望保留現有使用現狀
    ，並設寬度為3.3 公尺之道路，供飼料車進出等情置辯，並
    聲明：原告之訴駁回。
    被告張馮、乙○○、己○○、戊○○、丙○○、丁○○則
    表示：同意原告主張之分割方案，不同意被告張滾補償主
    張。
三、兩造為系爭土地之共有人，各共有人之應有部分及面積如附
    表所示，此為兩造所不爭執，並有土地登記簿謄本附卷可佐
    （本院卷9-11頁），堪信屬實。本件所須審酌者，厥為(一)系
    爭土地得否分割？(二)應如何分割始符合兩造利益？茲分述如
    下：
（一）按各共有人得隨時請求分割共有物，而分割之方法不能協
      議決定者，法院得因任何共有人之聲請命為分配，民法第
      823 條第1 項前段、第824 條第2 項定有明文；又不動產
      共有人間因共有物之分割發生爭執者，為民事訴訟法第40
      3 條第1 項第3 款所定強制調解事件，於起訴前，應經法
      院調解。原告提起本件訴訟，前經本院潮州簡易庭於95年
      10月3 日調解期日進行調解，未能成立調解，有上開調解
      程序筆錄在卷可稽（本院卷60-61 頁），且迄今兩造仍未
      達成協議，又兩造共有土地之使用目的並非不能分割，亦
      無不可分割之特約，則原告依民法第823 條第1 項前段、
      第824 條第2 項規定訴請以判決分割系爭土地，即無不合
      ，應予准許。
（二）次按每宗耕地分割後每人所有面積未達0.25公頃者，不得
      分割，但於農業發展條例中華民國89 年1月4 日修正施行
      前之共有耕地得分割為單獨所有，農業發展條例第16條第
      1 項第4 款亦定有明文。經查，系爭土地地目為田，使用
      分區為一般農業區，依農業發展條例第3 條第11款規定，
      系爭土地屬農業發展條例所稱之耕地，故系爭土地分割，
      應依農業發展條例規定為之。又兩造均在89年1 月4 日之
      前取得系爭土地應有部分，有系爭土地謄本可稽（本院卷
      9 -11 頁）。故系爭土地分割有農業發展條例第16條第1
      項第4 款規定適用，不受分割後每人所有面積須達0.25公
      頃之限制。
（三）又裁判上如何定共有物分割之方法，除應斟酌當事人之聲
      明、共有物之性質、共有人之意願、利害關係、經濟效用
      及全體共有人之利益等公平決定之外，並不受任何共有人
      主張之拘束，法院為顧及全體共有人所得利用之價值等情
      形，本有自由裁量之權。經查：
    (1)系爭土地使用之情形如附圖二所載，其中被告張滾使用
      部分為編號1180-A001 ，面積999.74平方公尺；被告乙○○占有使用編號1180-A009 ，面積913.44平方公尺；原告
      則占有使用編號1180-A002 、1180-A004 、1180-A005 、
      1180-A006 、1180-A007 、1180-A008 部分，面積合計31
      63.74 平方公尺，並有現場照片4 張（本院卷24-25 頁）
      為證。
    (2)原告及被告張馮、乙○○、己○○、戊○○、丙○○、
      丁○○均同意附圖一為分割方案，且兩造均表示「系爭土
      地維持應有部分應受之面積分配」、「扣除共有道路各共
      有人應有部分比例後，就各共有人分割後之土地以維持應
      受分配面積為原則，故現況房舍、檳榔園、豬舍可能有部
      分非處於各該所有人應受分配位置上，或可能為部分拆除
      」等事項均無爭執（本院卷125 頁）。至於被告張滾表
      示希望保留現有使用之範圍，無非考量已興建使用豬舍之
      部分範圍遭拆除問題。然被告張滾初始向屏東縣政府申
      請「養豬事業及附屬設備」土地容許使用一案時，經屏東
      縣政府同意使用總建築面積為704.96平方公尺（4 棟豬舍
      605.96平方公尺、倉儲設施49.5平方公尺、堆肥舍18平方
      公尺、污水池31.5平方公尺），有屏東縣政府96年4 月10
      日屏府農畜字第0960069042號函（本院卷112-116 頁）可
      佐，被告張滾本應按照屏東縣政府同意使用範圍畜養豬
      隻，惟對照現況使用如附圖二編號1180-A001 之部分，面
      積為999.74平方公尺，即便以附圖一編號1180部分為3.3
      公尺道路使用後，被告張滾之使用範圍仍包括：興建
      豬舍即附圖一編號甲部分，使用面積為795.09平方公尺；
      倉儲建物即附圖一編號乙、丙部分，使用面積為173.97
      平方公尺；漏斗型飼料儲存器即附圖一編號丁部分，使
      用面積為4.82平方公尺，合計使用面積為973.88平方公尺
      ，均已逾越上開屏東縣政府同意農牧用地作畜牧設施（養
      豬事業及附屬設備）土地容許使用範圍，則依照屏東縣政
      府於89年6 月8 日函覆同意被告張滾使用範圍之說明第
      (四)點後段所載「不得擅自擴大使用面積…及擅自擴大使用
      面積則依省政府農林廳73.10.19七三農經字第七０四三七
      號函規定撤銷本同意使用並依區域計畫法有關規定處理」
      （本院卷113-114 頁），被告張滾上開逾越屏東縣政府
      同意農牧用地作畜牧設施土地容許使用範圍，即非屬適法
      權利保護之標的，故被告張滾上開考量事項，並無理由
      。
    (3)本院審酌兩造就系爭土地可受分配之應有部分面積，維持
      被告被告張滾經營畜養豬隻之利益、被告戊○○、丙○○、丁○○保持共有之意願、分割後兩造利用土地經濟效
      用、及兩造均同意保留寬度3.3 公尺之對外通行巷道等情
      ，定分割方法如下：如附圖一編號1180-A18，面積869.68
      平方公尺之土地，分歸被告乙○○取得；編號1180-A19，
      面積573.47平方公尺之土地、編號1180-A24，面積202.87
      平方公尺之土地，均分歸被告己○○取得；編號1180-A20
      ，面積869.68平方公尺之土地，分歸原告取得；編號1180
      -A21，面積869.68平方公尺之土地，分歸被告戊○○、丙○○、丁○○各按應有部分3 分之1 保持共有；編號1180
      -A22，面積869.68平方公尺之土地，分歸被告張滾取得
      ；編號1180-A23，面積963.05平方公尺之土地，分歸被告
      張馮取得；編號1180，面積382.10平方公尺之土地，由
      兩造按附表所示應有部分比例保持共有。
（四）系爭土地依上開所述之分割方法分割後，其中被告張馮
      、己○○所得之面積與其應有部分面積相比較，互有增減
      ，其中被告己○○減少93.34 平方公尺，惟被告己○○已
      當庭表示「就附圖一分割方案所受分配面積與應有部分面
      積相較，互有增減部分，不需互相補償，並拋棄補償請求
      權」等語（本院卷156 頁），則本院即毋須再就上開增減
      部分諭知應補償金額及受補償金額。
四、本件事證已臻明確，兩造其餘攻擊防禦及舉證，經核與判決
    結果無影響，不另論述，附此敘明。
五、據上論結，原告之訴為有理由，依民事訴訟法第78條、第80
    條之1 ，判決如主文。
中　　華　　民　　國　　96　　年　　8 　　月　　8　　日
                  民事第二庭　審判長法  官 阮世賢
                                    法  官 楊文廣
                                    法  官 林孟和
以上為正本，係照原本作成。
如不服本判決，應於收受送達後20日內向本院提出上訴書狀，其
未表明上訴理由者，應於提出上訴後20日內向本院補提理由書狀
（均須按他造當事人之人數附繕本）
                                    書記官　蔣開屏
中　　華　　民　　國　　96　　年　　8 　　月　　8 　　日
附表：
┌─────────────────────────┐
│屏東縣佳冬鄉○○段1180地號土地                    │
├──┬──────┬───────────────┤
│編號│所有權人    │應有部分                      │
├──┼──────┼───────────────┤
│1   │張坪      │6分之1                        │
├──┼──────┼───────────────┤
│2   │張馮      │6分之1                        │
├──┼──────┼───────────────┤
│3   │張滾      │6分之1                        │
├──┼──────┼───────────────┤
│4   │己○○      │6分之1                        │
├──┼──────┼───────────────┤
│5   │乙○○      │6分之1                        │
├──┼──────┼───────────────┤
│6   │戊○○      │18分之1                       │
├──┼──────┼───────────────┤
│7   │丙○○      │18分之1                       │
├──┼──────┼───────────────┤
│8   │丁○○      │18分之1                       │
└──┴──────┴───────────────┘
